臺灣高等法院臺中分院民事判決　　　　 100年度建上字第55號
上　訴　人　　高章營造股份有限公司
法定代理人　　莊永昇
送達代收人　　袁佩君
訴訟代理人　　洪明立律師
被　上訴人　　泳盈鋼鐵有限公司
法定代理人　　張晉易
訴訟代理人　　李秀貞律師
　　　　　　　羅豐胤律師
上一複代理人　吳佩書律師
　　　　　　　蘇靜怡律師
上列當事人間請求損害賠償事件，上訴人對於中華民國100年6月
30日台灣台中地方法院100年度建字第45號第一審判決提起上訴
，本院於民國100年10月11日言詞辯論終結，判決如下：
    主  文
上訴駁回。
第二審訴訟費用由上訴人負擔。
    事實及理由
一、上訴人主張：
    兩造簽訂「總太東方花園廣場」、「總太品精誠二期」、「
    總太東方帝國」建案之鋼筋材料供應合約書（下稱系爭合約
    書），約定由被上訴人提供鋼筋材料，每月結帳乙次，並由
    被上訴人於每月月底（總太東方花園廣場）及15日前（總太
    品精誠二期及總太東方帝國）向上訴人請款。而其中「總太
    品精誠二期」、「總太東方帝國」二建案，上訴人均依系爭
    合約於簽約時，給付被上訴人鋼筋材料價金總額之三成，金
    額分別為新台幣（下同）1125萬6525元（含稅）及4229萬82
    00元（含稅）。嗣於民國97年間因鋼筋價格滑落，市場價格
    已降至契約約定價格之一半，上訴人要求被上訴人協商另議
    價格，然均未獲回應。上訴人乃依系爭合約書第9條之約定
    ，於97年11月26日發函予被上訴人，通知其勿再供貨出料，
    並將已付之訂金沖抵後結算貨款。再於97年12月4日再以律
    師函向被上訴人為終止契約之意思表示。上訴人已給付之定
    金經被上訴人同意抵扣、沖銷鋼筋材料貨款後，尚有餘額44
    98萬7725元。詎被上訴人竟以上訴人違約為由，除沒收上開
    定金餘額4498萬7725元外，尚要求上訴人須再給付其已交付
    鋼筋材料貨款4529萬9273元及已下料單尚未交付之鋼筋材料
    貨款720萬9447元，且於97年12月間、98年2月間向台灣台中
    地方法院聲請假扣押裁定，經裁定（97年度裁全第9362號、
    98年度裁全第626號）准許後，聲請假扣押強制執行，而扣
    押上訴人名下合作金庫銀行北屯分行帳戶存款4596萬3767元
    。被上訴人假扣押上訴人之銀行存款後，另對上訴人提起給
    付貨款之訴，經台灣台中地方法院判決被上訴人勝訴金額加
    計利息及上訴人應負擔之裁判費僅777萬0707元確定。被上
    訴人明知上訴人已給付而未沖抵貨款之定金高達4498萬7725
    元，且依系爭契約第9條約定，上訴人本有任意終止契約之
    權利，被上訴人竟聲請假扣押上訴人銀行存款4596萬3767元
    ，銀行於帳戶遭扣押期間雖仍計息予上訴人，但上訴人無法
    使用該存款，造成上訴人調度資金困難與不便，致上訴人受
    有損害，顯然被上訴人對於可能超額查封，並造成上訴人受
    損害之事實，有故意或過失，自負損害賠償責任。上訴人所
    有之上開財產遭假扣押後，如欲免遭假扣押，尚須提供同額
    之擔保金始得免於扣押之財產損害，類推適用民法第213條
    第2項規定，上訴人應得請求被上訴人依民法第203條規定按
    週年利率百分之5計付利息之賠償，計398萬1496元（計算式
    ：自98年3月1日起算迄100年3月31日止共計761天；4596萬3
    767元減777萬0707元乘以5%乘以761除以365＝0000000；元
    以下四捨五入）。為此，依民事訴訟法第531條第1項及民法
    第184條第1項前段之規定提起本訴。並聲明求為判決：被上
    訴人應給付上訴人398萬1496元及自起訴狀繕本送達翌日起
    至清償日止，按年息百分之五計算之利息。上訴人並願供擔
    保請准予宣告假執行。
二、被上訴人則辯以：
    被上訴人確有相當理由相信上訴人依系爭契約第9條驟然終
    止契約並不合法，進而向上訴人主張權益，難謂有何不法存
    在。且上訴人97年11月26日之鋼筋材料備忘錄上明確記載：
    「正因景氣寒冬，且鋼筋價格降幅落差太大，已非本公司所
    能承受。」等語，被上訴人實有相當理由認為，上訴人之違
    約終止，恐因經營不善無力支應貨款所致，為保全貨款，始
    籌資提供擔保對上訴人資產聲請假執行。是以，被上訴人提
    起系爭假扣押及本案給付貨款訴訟並非毫無理由，顯難據事
    後法院就系爭契約文義解釋之認定，而認被上訴人有侵權之
    故意或過失。又被上訴人提起給付貨款訴訟乃係基於其認為
    兩造間私權之爭執，有訴請法院依法審理判決以解決紛爭之
    必要始為之，被上訴人於起訴前為保全其債權日後之強制執
    行，而依民事訴訟法規定之假扣押制度對上訴人之財產實施
    假扣押，以達其保全強制執行之目的，顯係其透過民事訴訟
    程序解決紛爭所必要用以保全債權日後得以強制執行之手段
    ，被上訴人提起系爭假扣押行為亦係正當行使權利，誠難逕
    認被上訴人有侵害上訴人權利之故意、過失。另上訴人以98
    年3月1日作為請求損害賠償發生日，惟上訴人係於100年3月
    28日起訴，已罹於2年之時效等語。
三、兩造不爭執事項：
  (一)兩造簽訂系爭合約書，約定就上訴人當時興建中之前揭建案
    名稱之興建工程，由被上訴人提供鋼筋材料，於每月結帳乙
    事，並於每月月底（總太東方花園廣場）及15日前（總太品
    精誠二期及總太東方帝國）由被上訴人向上訴人請款。
  (二)「總太品精誠二期」、「總太東方帝國」二建案簽訂鋼筋材
    料供應合約時，上訴人依約給付定金1125萬6525元（含稅）
    及4229萬8200元（含稅）。截至97年11月26日，尚未作為貨
    款尾扣之定金尚有4498萬7725元。
  (三)兩造所簽訂之系爭合約書第9條均記載：「甲方（即上訴人
    ）認為材料有終止供貨之必要時，得不經催告逕行終止合約
    全部或一部，一經通知，乙方（即被上訴人）須立即停送，
    並按已送材料結算價款。」
  (四)上訴人於97年11月26日以鋼筋材料備忘錄之形式發函被上訴
    人，於說明欄內記載：「1.正因景氣寒冬，且鋼筋價格降幅
    落差太大，已非本公司所能承受，故本公司決定將貴公司11
    /26之前出貨帳款抵充訂金，餘額將釐清後以本週時價支付
    。2.11/26後之料單均已取消，請勿再供貨出料，本公司已
    不再支付。」
  (五)截至97年11月26日止，上訴人積欠被上訴人之貨款為4529萬
    9273元（已交付鋼筋之貨款）及720萬9447元（97年11月26
    日以前已下料單，遭上訴人拒絕受領之鋼筋材料貨款)。
  (六)被上訴人於97年12月間、98年2月間對上訴人向原審法院聲
    請假扣押裁定，並經原審法院97年度裁全字第9362號、98年
    度裁全字第626號裁定准許。被上訴人提存擔保金後聲請假
    扣押強制執行，扣押上訴人於合作金庫銀行北屯分行帳戶現
    金計有4596萬3767元。
  (七)被上訴人於98年2月2日向原審法院對上訴人起訴請求給付97
    年10月份之應收貨款，並於同年3月11日追加同年11月份之
    應收貨款，經原審法院98年度重訴字第100號判決，判決被
    上訴人勝訴金額加計利息及上訴人應負擔之裁判費共計777
    萬0707元。被上訴人不服原審判決上訴二審，上訴人亦提起
    附帶上訴（本院99年度重上字第116號），兩造於審理期間
    各自撤回上訴及附帶上訴而確定。
  (八)兩造同意如上訴人之主張有理由，以98年3月1日作為假扣押
    執行損害之發生日（即假扣押執行命令到達生效日）。
  (九)原審法院97年度裁全字第9362號、98年度裁全字第626號假
    扣押裁定，於原審法院98年度重訴字第100號判決確定後，
    由債務人即本件上訴人聲請撤銷假扣押。
  (十)兩造所提證物形式上均為真正。
四、得心證之理由：
  (1)上訴人主張被上訴人以原審法院97年度裁全字第9362號、98
    年度裁全字第626號裁定，聲請對上訴人於合作金庫銀行北
    屯分行帳戶存款為假扣押強制執行，而扣押上訴人上開帳戶
    內存款4596萬3767元；又對上訴人提起給付貨款之訴，請求
    上訴人給付97年10、11月份之應收貨款，經原審法院判決被
    上訴人一部勝訴一部敗訴（98年度重訴字第100號）確定，
    上訴人即依該確定判決將應給付予被上訴人之本息及應負擔
    之裁判費共計777萬0707元提存，並向原審法院聲請撤銷系
    爭假扣押裁定（原審法院100年度司裁全聲字第130、131號
    ）及撤銷系爭假扣押執行程序（原審法院97年度執全字第43
    62號、98年度執全字第413號）等語，為兩造所不爭執，且
    有上開假扣押裁定、給付貨款訴訟判決及其確定證明書等附
    卷可稽，並經原審法院調取上開假扣押裁定、本案訴訟相關
    卷宗審閱無訛，堪信屬實。
  (2)按假扣押裁定因自始不當而撤銷，債權人應賠償債務人因假
    扣押或供擔保所受之損害，民事訴訟法第531條第1項固定有
    明文。惟所謂假扣押裁定因自始不當而撤銷，係指對於假扣
    押裁定抗告，經抗告法院依命假扣押時客觀存在之情形，認
    為不應為此裁定而撤銷之情形而言，若係因本案訴訟敗訴確
    定而撤銷該裁定，僅屬因命假扣押以後之情事變更而撤銷，
    尚非該條所謂因自始不當而撤銷，最高法院著有67年台上字
    第1407號判例可循。查，被上訴人以上訴人積欠其貨款為由
    ，向原審法院聲請假扣押裁定及聲請假扣押執行，扣押上訴
    人合作金庫銀行北屯分行帳戶存款4596萬3767元；並提起給
    付貨款訴訟，經判決被上訴人一部勝訴一部敗訴確定，是上
    訴人聲請假扣押，乃盡其釋明之責後經原審法院審核准許，
    且被上訴人所提之本案給付貨款訴訟乃一部勝訴一部敗訴確
    定，並非全然無理由，此與上開民事訴訟法第531條第1項所
    稱假扣押裁定因自始不當而撤銷之情形不符，則依上開判例
    意旨，上訴人主張依民事訴訟法第531條第1項規定，被上訴
    人應賠償上訴人因假扣押或供擔保所受之損害云云，並無理
    由。
  (3)上訴人主張被上訴人明知上訴人已給付而未沖抵貨款之定金
    高達4498萬7725元，且依系爭契約第9條約定，上訴人本有
    任意終止契約之權利，被上訴人竟聲請假扣押上訴人銀行存
    款4596萬3767元，致上訴人無法使用該存款，造成上訴人調
    度資金困難與不便，顯然被上訴人對於可能超額查封，並造
    成上訴人受損害之事實，有故意或過失，自負損害賠償責任
    云云，為被上訴人所否認。查，兩造簽訂系爭合約時，上訴
    人已給付定金4498萬7725元予被上訴人，嗣上訴人於97年11
    月26日以鋼筋材料備忘錄之形式發函被上訴人，於說明欄內
    記載：「1.正因景氣寒冬，且鋼筋價格降幅落差太大，已非
    本公司所能承受，故本公司決定將貴公司11/26之前出貨帳
    款抵充訂金，餘額將釐清後以本週時價支付。2.11/26後之
    料單均已取消，請勿再供貨出料，本公司已不再支付。」（
    見原審卷第46頁），再於97年12月4日再以律師函向被上訴
    人為終止契約之意思表示（見原審卷第47頁）。雖上訴人給
    付之定金中，被上訴人事後計算同意抵扣、沖銷鋼筋材料貨
    款後之定金餘額尚有4498萬7725元，惟截至97年11月26日止
    ，被上訴人已交付之鋼筋貨款有4529萬9273元及已下料單，
    遭上訴人拒絕受領之鋼筋材料款720萬9447元，業如前述。
    則被上訴人在收受上訴人終止合約之通知時，既對上訴人尚
    有4529萬9273元及720萬9447元之貨款債權尚未取回，同時
    亦有開立予上訴人與上訴人支付之定金等額本票未能取回（
    見原審卷第94頁），則被上訴人為恐上訴人脫產致日後無法
    取回債權蒙受重大損失，乃向原審法院聲請對上訴人之財產
    為假扣押，並提起給付貨款之本案訴訟，核屬循上開法律規
    定之合法途徑所為之正當權利行使，並無不法可言，亦難認
    有何故意或過失存在。雖事後被上訴人對上訴人所提起之本
    案給付貨款訴訟，僅一部勝訴，然依本案給付貨款訴訟判決
    所示，亦認被上訴人對於上訴人確有假扣押所欲保全之貨款
    債權存在，自難認被上訴人係無正當理由之任意超額扣押。
    況且本案給付貨款訴訟，被上訴人敗訴部分乃因該判決認定
    上訴人得以其曾給付之定金餘額主張抵銷之故。又被上訴人
    聲請扣押上訴人上開銀行帳戶存款4596萬3767元後，銀行並
    未因此停止計息，此為上訴人所不否認，是上訴人於原審主
    張銀行因此而停止計息，並非事實。又上訴人並未舉證證明
    其上開銀行存款遭扣押所造成之損害，其僅泛言「造成調度
    資金困難與不便」，顯無足採。從而，上訴人主張依侵權行
    為之法律關係，請求被上訴人賠償所受之損害，亦屬無據。
  (4)綜合上述，上訴人主張依侵權行為及民事訴訟法第531條第1
    項規定之法律關係，訴請被上訴人給付上訴人398萬1496元
    之本息，為無理由，應予駁回。又其訴既經駁回，其假執行
    之聲請即失所依據，併予駁回。原審為上訴人敗訴之判決，
    及駁回其假執行之聲請，並無不合。上訴意旨指摘原判決不
    當，求予廢棄改判，為無理由，應予駁回。
五、本件判決之基礎已臻明確，兩造其餘攻擊防禦方法及舉證，
    經核與判決結果無影響，爰不另一一論述，併此敘明。
六、據上論結，本件上訴為無理由，依民事訴訟法第449條第1項
    、第78條，判決如主文。
中    華    民    國   100    年    10    月    25    日
                民事第七庭    審判長法  官  饒鴻鵬
                                    法  官  陳毓秀
                                    法  官  李平勳
以上正本係照原本作成。
如對本判決上訴，須於收受判決送達後20日內向本院提出上訴書
狀，其未表明上訴理由者，應於提出上訴後20日內向本院提出上
訴理由書（須按他造人數附具繕本）。
上訴時應提出委任律師為訴訟代理人之委任狀。具有民事訴訟法
第466條之1第1項但書或第2項之情形為訴訟代理人者，另應附具
律師及格證書及釋明委任人與受任人有該條項所定關係之釋明文
書影本。如委任律師提起上訴者，應一併繳納上訴審裁判費。
                                    書記官  劉恒宏
中    華    民    國   100    年    10    月    25    日
                                                      Ａ